【裁判字號】    96,上,351
【裁判日期】    971021
【裁判案由】    返還林地
【裁判全文】
臺灣高等法院臺中分院民事判決           96年度上字第351號
上  訴  人  丁○○
            戊○○
            庚○○
            丙○○
            乙○○
上五人共同
訴訟代理人  林道啟律師
複  代理人  甲○○
被  上訴人  行政院農業委員會林務局東勢林區管理處
法定代理人  己○○
訴訟代理人  賈俊益律師
上列當事人間請求返還林地事件，上訴人對於中華民國96年 9月
19日臺灣臺中地方法院第一審判決（94年度訴字第2620號）提起
上訴，本院於97年10月7日言詞辯論終結，茲判決如下：
    主  文
上訴駁回。
第二審訴訟費用由上訴人丁○○負擔百分之廿二，上訴人戊○○
負擔百分之一，上訴人庚○○負擔百分之廿九，上訴人丙○○負
擔百分之卅六，上訴人乙○○負擔百分之十二。
    事實及理由
一、被上訴人主張：台中縣和平鄉大甲溪事業區第67林班地假20
    、26、27地號之林地為國有，現由伊管領（組織合併前由「
    台灣省政府農林廳東勢林區管理處」管領），前曾出租與訴
    外人種植果樹，租期早已於民國（下同）68年、72年屆滿，
    嗣未再租予任何人。然，上訴人等與伊間並無租賃關係存在
    ，復無其他權源，卻私自占有系爭林地，依原審95年2月16
    日勘驗筆錄、台中縣東勢地政事務所96年5月30日複丈成果
    圖（即原審判決附圖），可知系爭林地現遭上訴人等占有並
    種植蘋果、梨樹、李樹及水蜜桃等果樹；又依上開附圖所示
    ：(1)假20地號土地現由上訴人丁○○占有A部分耕作，並設
    有編號C之工寮1座，上訴人戊○○、庚○○各設有編號B、D
    之工寮1座。(2)假26地號土地現由上訴人庚○○占有E部分耕
    作，並設有編號G之工寮1座及編號F、H之水塔2座。(3)假27
    地號土地現由上訴人庚○○占有I部分耕作；上訴人丙○○
    占有J部分耕作，並設置編號K之工寮1座、編號L之水塔1座
    ；上訴人乙○○占有M部分耕作，並設置編號N之工寮1座、
    編號O之水塔1座等情，爰依民法第767條物上請求權之法律
    關係，提起本件訴訟，聲明求為判決：(1)上訴人丁○○應將
    假20地號土地如附圖C部分面積0.0138公頃之工寮拆除，上
    訴人戊○○應將B部分0.0192公頃之工寮拆除，上訴人庚○
    ○應將D部分0.0117公頃之工寮拆除，並將前揭土地及A部分
    1.0800公頃之土地返還伊；(2)上訴人庚○○應將假26地號土
    地如附圖F部分0.0012公頃之水塔、G部分0.0113公頃之工寮
    、H部分0.0012公頃之水塔拆除，並將前揭土地及E部分1.10
    22公頃之土地返還伊；(3)上訴人庚○○應將假27地號土地如
    附圖I部分0.3087公頃之土地返還伊；(4)上訴人丙○○應將
    假27地號土地如附圖K部分0.0110公頃之工寮、L部分0.0012
    公頃之水塔拆除，上訴人乙○○應將N部分0.0056公頃之工
    寮、0部分0.0012公頃之水塔拆除，並將前揭土地及J部分1.
    8174公頃、M部分0.6163公頃之土地返還伊。
二、上訴人丁○○則以：假20地號土地之果園係伊與庚○○、戊
    ○○三人耕作各三分之一，並非全部由伊耕作等語；上訴人
    丙○○則以：給伊造林，待樹木長大後再還被上訴人，不然
    伊無法謀生等語；上訴人庚○○、乙○○則以：被上訴人若
    將土地收回，伊等就無法生活等語，資為抗辯。
三、原審審理後，斟酌兩造之主張及攻擊防禦方法之結果，認被
    上訴人上開聲明請求，為有理由，應予准許。而為被上訴人
    勝訴之判決。並依被上訴人之陳明，酌定相當之擔保金額為
    准予假執行之宣告。上訴人不服，提起上訴，聲明求為判決
    ：(一)原判決廢棄。(二)上項廢棄部分，被上訴人於第一審
    之訴駁回。(三)第一、二審訴訟費用由被上訴人負擔。被上
    訴人則答辯聲明求為判決：(一)上訴駁回。(二)第一、二審
    訴訟費用由上訴人負擔。
四、兩造不爭執之事項
(一)系爭假20、26、27地號土地為國有，被上訴人為管理機關。
(二)上訴人5人就系爭假20、26、27地號土地未曾與被上訴人訂
    有租賃契約。
五、得心證之理由
(一)按所有人對於無權占有或侵奪其所有物者，得請求返還之。
    對於妨害其所有權者，得請求除去之，民法第767條第1項前
    段定有明文。次按國有財產撥給各地國家機關使用者，名義
    上雖仍為國有，實際上即為使用機關行使所有人之權利，故
    對於是類財產之管理方面，向准由管領機關起訴或應訴，代
    國家主張所有權人之權利（最高法院51年台上字第2680號判
    例、93年度台上字第2105號判決意旨參照）。查系爭林地所
    有權人為中華民國，管理機關為被上訴人，此為兩造所不爭
    執，且有被上訴人所提出之土地登記謄本附卷可查（見原審
    卷第26頁），從而被上訴人主張伊為系爭土地之管理機關，
    以上訴人無權占有系爭土地為由訴請拆除地上物、返還系爭
    林地，依上開說明，被上訴人自得以其名義代國家主張所有
    權人之權利，合先敘明。
(二)上訴人等占有使用系爭林地情形，經原審法院至現場勘驗，
    並囑託台中縣東勢地政事務所測量員鑑測，其結果如上開被
    上訴人主張，此有勘驗筆錄、現場照片及台中縣東勢地政事
    務所96年7月26日中東地測字第0960007769號函檢送之土地
    複丈成果圖在卷可憑。
(三)上訴人丁○○雖辯稱假20地號土地之果園部分，是伊與庚○
    ○、戊○○三人耕作各三分之一，並非全部由伊耕作云云。
    惟查，假20地號土地之果園是由丁○○耕作乙節，業經被上
    訴人之業務承辦人黃漢淨會同台中縣東勢地政事務所測量員
    複丈查明屬實，而上訴人丁○○對所辯事實並未舉證以實其
    說，故尚難採認。
(四)又上訴人等就假20、26、27地號土地未曾與被上訴人訂有租
    賃契約，彼等占有使用系爭林地，自屬無權占有。而上訴人
    等既然無權占有系爭林地，則被上訴人依民法第 767條前段
    及中段規定，請求上訴人等拆除地上之工寮、水塔並返還土
    地，於法即無不合。
(五)綜上所述，系爭林地為中華民國所有，而為被上訴人所管理
    ，上訴人又未能舉證其等屬有權占有系爭林地，被上訴人爰
    依民法第767條物上請求權之規定，請求上訴人等應將系爭
    林地上如附圖所示之上開工寮、水塔等地上物拆除，並將上
    開系爭林地返還被上訴人，依法有據，應予准許。原審因而
    為上訴人敗訴之判決，並依被上訴人之聲請，酌定相當之擔
    保金額，為准予假執行之宣告，經核於法並無不合。上訴論
    旨求予廢棄改判，為無理由，應予駁回。
六、本件事證已臻明確，兩造其餘主張、抗辯暨攻擊防禦方法，
    經審酌均於判決結果無影響，爰不一一論述，附此敘明。
七、據上論結，本件上訴為無理由，依民事訴訟法第449條第1項
    、第78條、第85條第1項但書，判決如主文。
中    華    民    國    97    年    10    月    21    日
                  民事第三庭    審判長法  官  陳照德
                                      法  官  李平勳
                                      法  官  朱  樑
以上正本係照原本作成。
上訴人合併訴訟標的價額逾新台幣150萬元，得上訴。
如對本判決上訴，須於收受判決送達後二十日內向本院提出上訴
書狀，其未表明上訴理由者，應於提出上訴後二十日內向本院提
出上訴理由書（須按他造人數附具繕本）。
上訴時應提出委任律師為訴訟代理人之委任狀。具有民事訴訟法
第四百六十六條之一第一項但書或第二項之情形為訴訟代理人者
，另應附具律師及格證書及釋明委任人與受任人有該條項所定關
係之釋明文書影本。
                                      書記官  陳妙瑋
中    華    民    國    97    年    10    月    21    日
                                                      Ａ


司法院資訊處製作；財團法人民間司法改革基金會備份。
